【裁判字號】    85,台上,1622
【裁判日期】    850726
【裁判案由】    履行契約
【裁判全文】
最高法院民事判決                              八十五年度台上字第一六二二號
    上  訴  人  丙 ○ ○
    訴訟代理人  林 辰 彥律師
    複 代理 人  洪 維 煌律師
    被 上訴 人  甲 ○ ○
                梁 忠 梨
                梁 修 偉
                梁 新 華
                梁 新 軒
    共      同
    訴訟代理人  徐 麗 瑩律師
    被 上訴 人  梁 景 柏
                梁 修 傳
                乙 ○ ○
                梁 景 集
                梁 景 發
                梁 呂 鳳
                梁 修 彥
                梁 修 統
                梁 修 寧
                梁 修 義
                蔡梁秀鳳
                鄭梁秀真
右當事人間請求履行契約事件，上訴人對於中華民國八十四年十一月二十七日台灣高
等法院第二審更審判決（八十四年度重上更(一)字第一七號），提起上訴，本院判決如
左：
    主  文
原判決除假執行部分外廢棄，發回台灣高等法院。
    理  由
本件上訴人主張：坐落於桃園縣觀音鄉○○段二○四一號，面積一點一五三五公頃土
地（下稱系爭土地），係被上訴人十七人所共有，被上訴人梁景柏、梁修傳、梁景集
、梁景發、乙○○、梁呂鳳、梁修彥、梁修統、梁修寧、梁修義、蔡梁秀鳳、鄭梁秀
真（下稱梁景柏等十二人）之應有部分，合計已逾三分之二。伊於民國七十七年十一
月二十七日與梁景柏等十二人，依土地法第三十四條之一第一項規定，訂立整筆土地
之買賣契約，約定價金為新台幣二千六百五十一萬八千九百八十四元。關於被上訴人
甲○○、梁忠梨、梁修偉、梁新華、梁修軒（下稱甲○○等五人）應得之價金，已經
梁景柏等十二人依法予以提存；土地所有權部分並已辦妥所有權移轉登記等情。本於
土地法第三十四條之一第一項規定所訂立之買賣關係，求為命被上訴人將系爭土地交
付於伊之判決（關於請求被上訴人交付系爭土地之地上物部分，業經判決上訴人敗訴
確定）。
被上訴人甲○○等五人則以：依上訴人提出之買賣契約之內容，僅為部分共有人出賣
其應有部分，並無土地法第三十四條之一規定之適用等語。資為抗辯（被上訴人梁景
柏等十二人則對上訴人之請求，於第一審予以認諾）。
原審將第一審所為關於命被上訴人交付系爭土地之判決予以廢棄，改判駁回上訴人該
部分之訴，無非以：查，系爭土地原係被上訴人十七人共有，已於七十八年七月八日
，依土地法第三十四條之一第一、二、三項規定及土地登記規則第八十條規定，以買
賣為原因，移轉登記於上訴人及胡碧瓔等人，有土地登記簿謄本及土地登記聲請書為
憑，且為兩造所不爭，上訴人此部分之主張，堪認為信實。按債權行為與物權行為相
互獨立，物權行為具有無因性，物權行為縱有效成立，當事人間非必成立有效之債權
行為，系爭土地之所有權，雖經移轉登記於上訴人及其指定之胡碧瓔等人，然僅屬獨
立之物權行為是否有效成立問題，尚難以之為兩造間是否有債權債務關係判決之唯一
依據。上訴人既明確陳明：係依據土地法第三十四條之一架構下之買賣債權關係，請
求被上訴人交付土地，其餘主張均不再援用，則上訴人得否為本件請求，自應以兩造
間有無上開債之關係為斷。經查，依上訴人所提出卷附之買賣契約書上，出賣人欄之
記載為「出賣人（乙方）梁景柏等十七人詳附人附表」等文字，「人附表」上則列被
上訴人十七人為出賣人，其非依土地法第三十四條之一第一項所訂立之債權契約，要
無疑義，自無從捨此明確之文字，別事探求，而為相反之認定。對照該契約書第二條
明載：「（買賣標的）乙方所有前開不動產共有權」各語，益為明瞭。又被上訴人梁
景柏、梁景集、乙○○在另案刑事案件（台灣高等法院七十九年度上更(一)字第五五二
號刑事案件）審理中陳稱：甲○○等五人已於七十七年十一月二十七日同意出售其應
有部分，其中梁新華、甲○○、梁忠梨均自行在附表上簽名云云，參照上訴人所稱：
甲○○等五人已於七十七年十一月二十七日同意出賣，其委請土地代書姜舒瀚辦理移
轉登記，由於甲○○等五人反悔，故交代姜舒瀚代書依照土地法第三十四條之一規定
，逕行辦理土地之移轉登記等語，前開買賣債權契約，並非梁景柏等十二人，依據土
地法第三十四條之一第一項所訂立之債權契約，殊無疑義。上訴人所據以主張有請求
權之契約，並非梁景柏等十二人依據土地法第三十四條之一所訂立之債權契約，則上
訴人主張，兩造間有該項債權債務關係等語，即難採信。尤其上訴人已稱：伊係與梁
景柏等十二人訂約云云，亦難認甲○○等五人為契約之立約當事人，上訴人無從對非
債務人之甲○○等五人行使交付土地之請求權。且上訴人亦未舉證證明梁景柏等十二
人有分管系爭土地之特定部分，是甲○○等十二人部分亦無從依上訴人之請求，為其
勝訴之判決。另上訴人係主張，其依與梁景柏等十二人所訂立之買賣契約，並僅依此
法律關係為交付土地之請求，則甲○○等五人曾否同意出賣其應有部分，顯為另一問
題。從而，上訴人之請求，於法無據，不應准許等詞。為其判斷之基礎。
按共有物之處分、變更或設定負擔，應得共有人全體之同意，民法第八百十九條第二
項固定有明文。然土地法第三十四條之一第一項規定，共有土地或建築改良物，其處
分、變更及設定地上權、永佃權、地役權或典權，應以共有人過半數及其應有部分合
計過半數之同意行之。但其應有部分合計逾三分之二者，其人數不予計算。土地法為
民法之特別法，土地法之上開規定自應優先適用。故處分、變更及設定地上權、永佃
權、地役權或典權之共有物，如為土地或建築改良物時，僅須依土地法第三十四條之
一第一項之規定辦理，而無須得全體共有人之同意。從而，依土地法第三十四條之一
第一項所訂立之債權（如買賣）契約，縱係不同意出賣之共有人，亦應受其拘束，始
符合土地法上開條項之立法目的。原審依卷附買賣契約之出賣人係列被上訴人十七人
，認定並非依土地法第三十四條之一第一項之規定所立之買賣契約。惟查，上開買賣
契約出賣人，雖列有被上訴人十七人名義（見一審卷九至十一頁），然被上訴人甲○
○等五人均否認與上訴人簽約（見原審重上字卷三四頁反面、重上更(一)字卷七八頁反
面等），若其餘被上訴人梁景柏等十二人本意在出賣系爭土地全部，而非其個人應有
部分，且其人數，應有部分符合土地法第三十四條之一第一項之規定，被上訴人梁景
柏等十二人與上訴人據此所立之買賣契約，對甲○○等五人亦應生效，此觀之梁景柏
等十二人事後依土地法第三十四條之一第一項之規定，將系爭土地所有權移轉登記於
上訴人（見原審重上更(一)卷八七至八八頁之土地登記申請書，一審卷一八至二五頁之
土地登記簿謄本），益可明證。不得因買賣契約書之出賣人，係列被上訴人十七人名
義（如前說明，甲○○等五人否認簽訂該契約），而否認其係依土地法第三十四條之
一所立之買賣契約。原審未遑注意及之，尚屬可議。究其實情如何，攸關上訴人之請
求是否正當，尤待事實審法院審認。上訴論旨，指摘原判決違背法令，聲明廢棄，非
無理由。
據上論結，本件上訴為有理由。依民事訴訟法第四百七十七條第一項、第四百七十八
條第一項，判決如主文。
中      華      民      國    八十五    年      七      月    二十六    日
                              最高法院民事第三庭
                                  審判長法官  范  秉  閣
                                        法官  朱  錦  娟
                                        法官  許  澍  林
                                        法官  吳  正  一
                                        法官  楊  隆  順
      右正本證明與原本無異
                                              書  記  官
中      華      民      國    八十五    年      八      月      八      日


司法院資訊處製作；財團法人民間司法改革基金會備份。
